【裁判字號】    92,簡上,5
【裁判日期】    920609
【裁判案由】    損害賠償
【裁判全文】
臺灣新竹地方法院民事判決  九十二年度簡上字第五號
    上  訴  人  乙○○
    被上訴人    國華產物保險股份有限公司
    法定代理人  甲○○
    訴訟代理人  丙○○
                羅士翃
右當事人間損害賠償事件，上訴人對於中華民國九十一年十一月二十九日本院竹北簡
易庭九十一年度竹北簡字第二六六號第一審簡易判決提起上訴，本院判決如左：
    主    文
原判決關於命上訴人給付超過新台幣壹拾壹萬參仟玖佰壹拾伍元部分，暨訴訟費用之
裁判均廢棄。
右開廢棄部分，被上訴人在第一審之訴駁回。
其餘上訴駁回。
第一、二審訴訟費用由被上訴人負擔十分之六，餘由上訴人負擔。
    事實及理由
甲、被上訴人起訴主張：
一、訴外人古政偉於民國（下同）九十年十一月二十八日夜間，駕駛其所有由被上訴
    人承保之車號五Ｌ六一三○號自用小客車，行經新竹縣湖口鄉○○路和興集會所
    旁之交岔路口時，因上訴人駕駛車號ＪＱ二○八二號自用小貨車，支線車未讓幹
    線道車先行，致撞及被上訴人所承保之前述車輛，造成該車因而受有損害，上訴
    人自應負損害賠償責任，被上訴人承保之車輛受損部分，已照保險契約賠付修理
    費用新台幣（下同）三十六萬八千零九十元，依保險法第五十三條規定代位取得
    損害賠償請求權，茲因事故之發生，雙方均有過失，上訴人應負擔七成肇事責任
    ，爰依侵權行為及代位權之法律關係，請求上開修理費用之七成即二十五萬七千
    六百六十三元等語。（超過十二萬八千九百十五元部分經原審為被上訴人敗訴判
    決，未據聲明不服，本院自不得再就被上訴人未上訴之逾越上開十二萬八千九百
    十五元之損害賠償部分再予審究）。
二、對上訴人上訴之答辯：
（一）行車速度，依標誌或標線之規定，行經無號誌之交岔路口，應減速慢行，作隨
      時停車之準備；汽車行駛時，駕駛人應注意車前狀況，並隨時採取必要之安全
      措施；汽車行駛至無號誌或號誌故障而無交通警察指揮之交岔路口，支線道車
      應暫停讓幹線道車先行，道路交通安全規則第九十三條第三款、第九十四條第
      三項、第一百零二條第一項第二款分別定有明文。本件依台灣省道車輛行車事
      故覆議委員會鑑定意見，認上訴人支線道車未讓幹線道車先行，為肇事主因，
      訴外人古政偉超速行駛且未注意車前狀況，為肇事次因，然原審法院卻認為古
      政偉亦為肇事主因，應負一半之肇事責任，被上訴人雖不服，然因古政偉確實
      亦有疏失，為避免訴訟資源之浪費，仍尊重原審法院之判決。
（二）上訴人謂其行經事故發生之交岔路口，依規定放慢速度，並確認左右無來車始
      通過云云，惟查上訴人於警訊時坦承當時行車速度為四十公里，而事故發生之
      交岔路口無號誌，速限二十公里，上訴人之行車速度已逾越該速限，且當時之
      路段屬夜間無照明之天候及路況，上訴人於原審言詞辯論時亦坦承當時確有看
      到古政偉之車輛，然卻於上訴本院後否認之，然依當時之狀況為夜間無照明，
      車輛行駛均開大燈，上訴人不可能未看見古政偉之車輛，既然上訴人看到古政
      偉之車輛，上訴人本應依上開規定減速慢行，作隨時停車之準備，並應於路口
      暫停，讓幹線車先行，然上訴人仍以四十公里之速度強行通過，自有過失，而
      上訴人卻仍執意上訴，自屬無理由，並聲明駁回上訴人之上訴。
乙、上訴人則以：
一、上訴人對於本件車禍並無過失：
（一）按汽車行駛至無號誌之交岔路口，支線道車應暫停讓幹線車先行，道路交通安
      全規則一百零二條第一項第二款固定有明文，惟按轉彎車應讓直行車先行，但
      直行車尚未進入交岔路口，而轉彎車已達中心處開始轉彎，直行車應讓轉彎車
      先行，同規則第一百零二條第一項第六款亦有明文，依舉輕明重法理，同屬直
      行車之一方尚未進入交岔路口，而他方已達中心處，則該他方應有行車之優先
      權，尚未達交岔路口之一方，應禮讓已達中心處之他方車輛先行。
（二）九十年十一月二十八日夜間十一時許，上訴人駕駛ＪＱ二○八二號自用小貨車
      在德和路和興村之產業道路上由南往北方向行駛，行經新竹縣湖口鄉○○路和
      興集會所旁之交岔路口時，上訴人依規定放慢速度，於確認左右無來車後始通
      過。上訴人在產業道路行駛時曾看了一下時速表，時速表之速度係四十公里，
      故警察訊問時，乃答稱時速四十公里。上訴人於行近交岔路口時，速度確實已
      很慢，且以上訴人行駛之路線於接近交岔路口時有跳動路面之情形觀之，上訴
      人行車速度亦不可能快，因警方未繼續訊問上訴人後來情形，故上訴人乃未再
      繼續說明。詎訴外人古政偉對已過交岔路口中心處，已取得行車優先權之上訴
      人車輛竟不禮讓，仍以時速七十餘公里之速度行駛，致撞擊上訴人車輛右側後
      方。被上訴人對於上開事實亦不爭執，且古政偉於警訊筆錄亦稱「希望和對方
      和解」，而非希望對方賠償或修好他的車等情，足認本件車禍之發生係古政偉
      因過失未注意車前狀況，對已過交岔路口中心線，有行車優先權之上訴人未禮
      讓，且漠視該路段之限速為二十公里，卻仍以七十餘公里之速度疾駛所致，完
      全係可歸責於古政偉之過失，上訴人之行為，並無任何不當。
（三）原審以上訴人係支線車道，應禮讓古政偉之車輛先行，竟於看見古政偉之車輛
      車燈，仍未讓古政偉之車輛先行，復以時速四十公里時速行駛，認上訴人應負
      主要肇事責任，忽略上開道路交通安全規則第一百零二條第六款之規定及舉輕
      明重之法則，應係古政偉違反交通規則，而非上訴人之支線車應禮讓幹線車先
      行之問題。況上訴人係經過交岔路口時，始見訴外人古政偉所駕之車輛車燈，
      上訴人其時已無法為任何閃避措施，原審法院未究明上開各情，率認上訴人亦
      有過失，顯與法不合。
二、退萬步言，縱認上訴人亦有疏失，上訴人之過失責任亦屬輕微，原審認上訴人與
    古政偉同為肇事原因誠難令人甘服。且上訴人所駕駛之車輛亦有三萬元之損失（
    未受損前尚有八萬元之價值，因本件車禍受損，折現剩下五萬元之價值），上訴
    人此部分之損失亦得向古政偉請求或主張抵銷，而被上訴人代位請求時亦應予以
    折抵等語。並聲明：（一）原判決關於命上訴人給付被上訴人新台幣十二萬八千
    九百十五元及自九十一年八月十三日起至清償日止，按週年利率百分之五計算之
    利息暨訴訟費用之裁判均廢棄。（二）右開廢棄部分被上訴人在第一審之訴駁回
    。（三）第一審及第二審訴訟費用均由被上訴人負擔。
三、兩造所不爭執事項：
（一）上開古政偉所駕駛之車號五Ｌ六一三○號自小客車，係被上訴人所承保，與上
      訴人所駕駛之車號ＪＱ二○八二號自用小客車，於九十年十一月二十八日夜間
      十一時四十分許，在上開交岔路口發生碰撞，被上訴人共支出修理費三十六萬
      八千零九十元。
（二）肇事現場係無號誌之交岔路口，限速二十公里，訴外人古政偉、上訴人均係直
      行車，訴外人古政偉係幹線道車由東向西行駛，上訴人係屬支線道車由南往北
      行駛。
（三）上訴人之車輛原價值八萬元，撞擊後僅值五萬元，損害為三萬元。
四、本件兩造所爭執之處，應係上訴人就本件車禍，是否應負過失責任？若應負過失
    責任，其應負擔之過失比例為何？經查：
（一）按行車速度，應標誌或標線之規定，無標誌或標線者，行經無號誌之交岔路口
      ，應減速慢行，作隨時停車之準備；汽車行駛時，駕駛人應注意車前狀況，並
      隨時採取必要之安全措施；車輛行至無號誌之交岔路口，支線道車應暫停讓幹
      線道車先行，道路交通安全規則第九十三條第三款、第九十四條第三項、第一
      百零二條第一項第二款分別定有明文。
（二）上訴人主張，肇事當時其所駕駛之車輛已過本件交岔路口之中心線，始看見古
      政偉之車燈，已不及閃避云云。惟查原審言詞辯論時，承辦法官問上訴人：「
      你在過十字路口時，有無看到對方的車？」，上訴人答：「有看到他的車燈，
      但是他的車速太快」等語，佐以，上訴人於本院準備程序時，亦自認肇事地點
      相當空曠等語（本院卷第十九之一頁），且本件肇事時間為夜間十一時四十分
      許，訴外人古政偉駕所駛之車輛有開大燈一節，為兩造所不爭執，從而上訴人
      在穿越上開交岔路口前，既無障礙物，理當能看見古政偉駕駛車輛之車燈，堪
      以認定，故上訴人於原審所為之陳述，較堪採信，其於本院準備程序之陳述不
      符事理，尚難採信。
（三）上訴人雖另主張其行經交岔路口時已減慢到時速十公里云云，惟上訴人於警訊
      時陳稱，肇事當時之行車速度為四十公里等語，有警訊筆錄可憑（原審卷第四
      六頁），其於九十一年二月四日在台灣省竹苗區車輛行車事故鑑定委員會開會
      時亦陳稱：當時之車速約二十至四十公里等語，有該委員會開會通知單所附之
      發言紀錄可佐（原審卷第九一頁），且上訴人於原審就上開警訊筆錄所為之陳
      述，亦不爭執，堪認上訴人於行經上開交岔路口時之時速為二十至四十公里，
      。上訴人於本院所為之陳述，顯係事後知悉上開路段之速限為二十公里後，所
      為之陳述，尚難採信。
（四）上訴人行經上開交岔路口時，其既係支線道車，且在交岔路口時已看見在幹線
      道由訴外人古政偉所駕駛之車輛，已如前述，則依首揭道路交通安全規則第一
      百零二條第一項第二款之規定，上訴人自應暫停讓古政偉之車輛先行，上訴人
      應注意並能注意上開規定，惟上訴人非但未暫停讓古政偉之車輛先行，甚而竟
      仍以時速二十至四十公里之速度搶先通過，自有過失，堪以認定。上訴人辯稱
      ，發生事故時其所駕駛之車輛已過中心線，古政偉理應禮讓之云云，惟查，上
      訴人於行經交岔路口前既已看見古政偉之車輛，上訴人本應先行禮讓古政偉所
      駕駛之上開車輛，已如前述，其搶先行駛已違上開道路交通安全規則之規定，
      亦即當時之路權屬古政偉所有，其遭撞擊時雖已行駛至道路中心處，此僅係古
      政偉有無過失之問題（詳如下述），已非路權歸屬之問題，上訴人上開主張顯
      係倒果為因，於法無據。
（五）查訴外人古政偉駕駛車輛行經上開交岔路口，本應注意減速慢行，作隨時停車
      之準備，且前述路段最高速限為二十公里，竟仍以超過速限之七十餘公里疾駛
      ，以致煞車不及一節，為古政偉於警訊中所自陳，有警訊筆錄可憑（原審卷第
      四十七頁），且為兩造所不爭執；又古政偉駕駛車輛本應注意車前狀況，竟未
      注意而撞擊已過該路口中心線之上訴人車輛右側後方等情，亦為兩造所不爭執
      ，古政偉顯亦有過失。本院認上訴人支線道車未禮讓古政偉之幹線道車搶先通
      過交岔路口，古政偉未注意車前狀況，行經上開交岔路口未隨時作停車之準備
      ，仍超速通過，以致煞車不及造成本件車輛，同為肇事主因，兩者之過失比例
      各為二分之一。本件經送請台灣省竹苗區行車事故鑑定委員會、台灣省輛行車
      事故覆議委員會鑑定結果，雖認上訴人因上述過失為肇事主因，古政偉為肇事
      次因，惟上開鑑定報告因未斟酌上開各情，為本院所不採，附此敘明。
五、按汽車、機車或其他非依軌道行駛之動力車輛，在使用中加損害於他人者，駕駛
    人應賠償因此所生之損害；另不法毀損他人之物者，被害人得請求賠償其物因毀
    損所減少之價額；又被保險人因保險人應負保險責任之損失發生，而對於第三人
    有損失賠償請求權者，保險人得於給付賠償金額後，代位行使被保險人對於第三
    人之請求權，民法第一百九十一條之二前段、第一百九十六條、保險法第五十三
    條第一項前段分別定有明文。又物被毀損時，被害人除得依民法第一百九十六條
    請求賠償外，並不排除民法第二百十三條至第二百十五條之適用，依民法第一百
    九十六條請求賠償物被毀損所減少之價額，得以修復費用為估定標準，但以必要
    者為限（例如﹕修理材料以新品換舊品，應予折舊），有最高法七十七年度第九
    次民事庭會議之決議、六十年度台上字第一五０五號判決、七十三年度台上字第
    一五七四號判決可資參照。經查：
（一）本件原告依據保險契約，償付被保險人即訴外人古政偉後，代位依侵權行為之
      法律關係，請求被告賠償車號五Ｌ六一三０號自用小客車，因此事故所受損害
      即所減少之物之價值，核屬正當，固應予准許；惟車號五Ｌ六一三０號自用小
      客車係於九十年一月十二日領照，有行車執照影本附原審卷可稽（原審卷第九
      頁），算至本件事故發生時（即九十年十一月二十八日），已使用約十一月餘
      ，依前揭說明，以新品取代舊品間之差價應予折舊扣除。
（二）被上訴人主張系爭被保險車輛，修復費用為三十六萬八千零九十元，其中更新
      零件部分為二十九萬八千八百一十元，有估價單、發票附原審卷可稽（原審卷
      第二八至三八頁），則原告更新零件，因其車輛算至本件道路交通事故發生時
      ，使用十一月餘（未滿一年以一年計），本院依行政院（七九）財字第Ｏ六七
      Ｏ號、台（四五）財字第一四八Ｏ號令公布之固定資產耐用年數表及固定資產
      折舊率表，採定率遞減法計算其折舊，即系爭小客車耐用年數五年，每年折舊
      率千分之三六九，比例折舊，上開更新零件折舊後金額為十八萬八千五百四十
      九元（計算方式：折舊：二十九萬八千八百一十乘以○點三六九等於十一萬零
      二百六十一，折舊後：二十九萬八千八百一十減十一萬零二百六十一等於十八
      萬八千五百四十九，小數點以下元以下四捨五入），是以被上訴人所承保之自
      用小客車因毀損所減少之價額，即所需必要之修復費用數額，應為更新零件折
      舊後金額十八萬八千五百四十九元與其他工資六萬九千二百八十元，合計二十
      五萬七千八百二十九元。
六、按民法係保險法之補充法，保險法無規定者，自應適用民法有關之規定。保險法
    第五十三條第一項所定之「保險人代位權」，固屬法律規定之債權移轉，無待乎
    被保險人另為移轉行為，惟其為「債之移轉」之性質究無不同，故保險人依該條
    項規定代位行使被保險人對於第三人之損害賠償請求權時，該第三人即得適用民
    法第二百九十九條第一項規定，援引其於受通知時所得對抗被保險人之事由，對
    抗保險人（最高法院八十九年度台上字第一八五三號判決參照）。經查：
（一）按損害之發生或擴大，被害人與有過失者，法院得減輕賠償金額，或免除之，
      此為民法第二百十七條所明定，而本件車禍肇事因素已如前述，本院認上訴人
      及訴外人古政偉均應各自負擔一半之肇事責任，依民法第二百十七條第一項規
      定，應認訴外人古政偉即被上訴人之被保險人就損害之發生，與有過失，並依
      訴外人古政偉與被告同有過失之情形及過失比例，減輕被告賠償額百分之五十
      ，即上訴人之賠償金額應減輕為十二萬八千九百一十五元（元以下四捨五入）
      。
（二）上訴人主張被上訴人之被保險人古政偉亦有過失，其車輛遭撞擊前原價值八萬
      元，車禍發生後殘值為五萬元，損失三萬元主張抵銷等語，業據上訴人提出估
      價單為憑（本院卷第三十頁），且為被上訴人所不爭執，因古政偉之過失責任
      為二分之一，且上訴人車輛損失為三萬，自應以上訴人受損害之費用按過失比
      例計算作抵銷，即上訴人得主張抵銷金額應為一萬五千元（即三萬元乘以二分
      之一），從而被上訴人對上訴人得請求金額在十一萬三千九百十五元（即十二
      萬八千九百十五元減一萬五千元）及自起訴狀送達之翌日（即九十一年八月十
      三）日起至清償日止之法定遲延利息之範圍內，為有理由，應予准許，逾此部
      分，則無理由，應予駁回。
六、綜上所述，本件被上訴人依侵權行為及保險法第五十三條第一項代位權請求上訴
    人給付十一萬三千九百十五元及自九十一年八月十三日起算之法定利息，為有理
    由，應予准許，逾此範圍之請求，則無理由，應予駁回。原審未及審酌上訴人於
    本院上訴審所主張之以損害賠償金額三萬元為抵銷之抗辯，而為上訴人此部分敗
    訴之判決，尚有未洽。上訴意旨指摘原判決此部分不當，求予廢棄改判，為有理
    由。自應由本院予以廢棄改判如主文第二項所示。而原判決命上訴人給付十一萬
    三千九百十五元及自九十一年八月十三日起算之法定遲延利息部分，經核與法並
    無不合，上訴論旨就此指摘原判決此部分不當求予廢棄改判為無理由，應駁回上
    訴人此部分上訴。
七、本件判決之基礎已臻明確，兩造其餘攻擊、防禦方法及舉證，經本院審酌後，均
    與判決結果無影響，爰不一一予以論列，附此敘明。
八、結論：本件上訴為一部有理由、一部無理由，依民事訴訟法第四百三十六條之一
    第三項、第四百五十條、第四百四十九條第一項、第七十九條但書，判決如主文
    。
中      華      民      國    九十二    年      六      月      九      日
                                  臺灣新竹地方法院民事第二庭
~B審判長法官  吳上晃
~B法      官  楊明箴
~B法      官  滕治平
右為正本係照原本作成。
不得上訴。
~B法院書記官  洪儷容
中      華      民      國    九十二    年      六      月      十一    日


司法院資訊處製作；財團法人民間司法改革基金會備份。
